臺灣臺南地方法院民事判決
110年度建字第29號
原      告  黃聖芳  
訴訟代理人  吳炳輝律師
被      告  黃智祥即祥興統包工程



上列當事人間請求債務不履行損害賠償事件，本院於民國110年1
1月1日言詞辯論終結，判決如下：
    主      文
被告應給付原告新臺幣參拾捌萬零陸佰參拾柒元，及自民國一百
一十年六月二十三日起至清償日止，按週年利率百分之五計算之
利息。
原告其餘之訴駁回。
訴訟費用由被告負擔百分之三十一，餘由原告負擔。
本判決原告勝訴部分得假執行。但被告如以新臺幣參拾捌萬零陸
佰參拾柒元為原告預供擔保，得免為假執行。
原告其餘假執行之聲請駁回。
    事實及理由
壹、程序方面：
一、按訴狀送達後，原告不得將原訴變更或追加他訴，但擴張或
    減縮應受判決事項之聲明者，不在此限，民事訴訟法第255
    條第1項第3款定有明文。本件原告起訴時原聲明：被告應給
    付新臺幣（下同）123萬8,827元，及自起訴狀繕本送達翌日
    起至清償日止，按週年利率百分之5計算之利息。嗣於民國1
    10年11月1日言詞辯論期日當庭變更聲明為：被告應給付121
    萬7,426元，及自起訴狀繕本送達翌日起至清償日止，按週
    年利率百分之5計算之利息(本院卷第107頁，違約金減縮為6
    萬1,326元，其餘金額不變)。經核係屬減縮應受判決之事項
    ，符合前開法條規定之情形，應予准許。
二、被告經合法通知，無正當理由未於最後言詞辯論期日到場，
    核無民事訴訟法第386條所列各款情形，爰依原告之聲請，
    由其一造辯論而為判決。
貳、實體方面： 
一、原告起訴主張：
  ㈠原告於109年11月25日將坐落臺南市○○區○○○街00號庭院採光
    罩等工程(下稱系爭工程)委由被告承攬施作，並與被告(以
    祥興統包工程名義)簽立工程承攬契約(下稱系爭契約，工程
    項目詳如附表)，工程總價68萬9,392元，並約定開始施工日
    為109年11月30日，如未於期限內完成工程，每逾期1日應按
    日給付工程總價千分之1計算遲延違約金，違約金總額以契
    約總額百分之10為限；另口頭約定完工日期為109年12月31
    日。嗣原告陸續給付被告訂金6萬8,930元、開工款20萬6,81
    0元、2期工程款20萬6,810元及工人薪資2萬元，合計50萬2,
    550元。詎被告一再拖延施工並自110年3月14日後即未依約
    進場施工超過30日，經寄發存證信函催告，仍未獲置理，原
    告已於110年4月15日依系爭契約第16條第1款約定解除契約
    。
  ㈡被告施作泥作工程之圍牆砌磚部分，未將水管、電線管包入
    牆內，且新砌圍牆與舊牆間無值筋補強、圍牆磚塊間多處能
    透光、圍牆牆面斷裂、砌磚大小不一致、圍牆牆面傾斜，及
    砌磚4柱砌磚未完全、使用舊磚頭、水泥亂抹、砌磚柱與圍
    牆中間有裂縫等瑕疵，拆除清理上開圍牆經估價需支出磚牆
    清運費13萬4,000元。且被告未施作「既有鐵厝邊角打平」
    修補及於澆灌水泥時未依約設置擋泥板，導致水泥溢至鄰地
    、排水溝等情形。
  ㈢因被告未依約履行，原告需另找廠商施作被告未施工部分，
    預估支出57萬3,550元及鐵捲門費用8萬元。為此，爰依民法
    第259條、第227條規定及系爭契約第15條約定，請求被告返
    還已給付之50萬2,550元、未施工部分57萬3,550元、鐵捲門
    費用8萬元及違約金6萬1,326元【計算式：68萬9,392元×1/1
    000×89天(110年2月1日至110年4月30日)≒6萬1,356元，元以
    下4捨5入，下同，原告僅請求6萬1,326元】。又被告僅完成
    拆除工程、土木工程、排水管路、進水管路及水錶位移等工
    程，工程費用合計17萬5,000元【計算式：4萬5,000元(拆除
    工程)＋11萬5,000元(土木工程)＋5,000元(排水管路)＋2,000
    元(進水管路)＋8,000元(水表位移)＝17萬5,000元】，加計依
    工程完成比例之施工管理費8,239元【計算式：3萬1,000元×
    17萬5,000元/65萬8,392元≒8,239元】後，被告至多僅能請
    求18萬3,239元【計算式：17萬5,000元＋8,239元＝18萬3,239
    元】，並非如其所抗辯已施作應予扣減之金額等語。
  ㈣並聲明：
  1.被告應給付121萬7,426元，及自起訴狀繕本送達翌日起至清
    償日止，按週年利率百分之5計算之利息。
  2.願供擔保請准宣告假執行。
二、被告則以： 
  ㈠被告有收到原告給付之50萬2,550元，並施做至泥作工程部分
    後，方因營運問題而未繼續施工。又系爭工程已完成其中拆
    除、土木工程，另泥作工程已施作圍牆砌磚部分，水電工程
    已完成排水管路、進水管路部分，施作項目金額合計20萬3,
    500元【計算式：4萬5,000元(拆除工程)＋11萬5,000元(土木
    工程)＋2萬1,000元(圍牆砌磚)＋5,000元(排水管路)＋2,000元
    (進水管路)＋1萬5,500元(百分之50之施工管理費用)＝20萬3,
    500元】，扣除上開已施作項目金額，已收費未施工項目金
    額至多為29萬9,000元【計算式：50萬2,550元－20萬3,500元
    ＝29萬9,000元】。又被告僅預估完工日期為過年後(即110年
    1月30日)，並未與原告約定確定之完工日期，原告請求被告
    給付違約金並無理由。至磚牆清運費用係於系爭契約解除後
    之事情，被告不同意給付等語，資為抗辯。
  ㈡並聲明：
  1.原告之訴及其假執行之聲請均駁回。
  2.如受不利判決，願供擔保請准宣告免為假執行。 
三、兩造不爭執事項：
  ㈠原告於109年11月25日將坐落臺南市○○區○○○街00號庭院之系
    爭工程(即採光罩等工程)委由被告承攬施作，約定工程總價
    68萬9,392元，並簽立系爭契約，其中第4條工程預計施工期
    間僅記載開始日期為「109年11月30日」，並未記載完工日
    期，另工程項目、違約條款等內容詳如工程報價單及契約所
    示，被告並以「祥興統包工程」名義簽約。
  ㈡「祥興統包工程」並未辦理商業登記，上開契約被告以其個
    人名義承攬。原告已依被告指示前後匯款簽約金6萬8,930元
    、開工款20萬6,810元、預支2期工程款20萬6,810元及2萬元
    ，合計50萬2,550元與被告。
  ㈢原告因被告未完成工程，於「110年3月31日」寄發永康王行
    郵局存證號碼23號存證信函與被告，要求被告儘速施工；後
    於110年4月15日再寄發永康王行郵局存證號碼30號存證信函
    與被告，表示因被告遲未至工地施工，終止兩造間之承攬契
    約等語，上開存證信函內容詳如原證2所示。
  ㈣系爭工程現場施工之情形，詳如原告提出之現場照片所示(本
    院卷第61至80頁)。
四、本院得心證之理由：
　㈠查原告於109年11月25日將系爭工程(即採光罩等工程)委由被
    告承攬施作，並簽立系爭契約(被告以「祥興統包工程」名
    義簽約)，約定工程總價68萬9,392元；「祥興統包工程」未
    辦理商業登記，上開契約被告以其個人名義承攬。嗣原告已
    依被告指示前後匯款簽約金6萬8,930元、開工款20萬6,810
    元、預支2期工程款20萬6,810元及2萬元，合計50萬2,550元
    與被告等情，有系爭契約及郵政跨行匯款申請書(本院110年
    度補字第359號卷第21至41頁、第57至63頁)在卷可稽，亦為
    兩造所不爭執，則原告於109年11月25日與被告簽立系爭契
    約，委由被告承攬施作系爭工程，並已陸續匯款合計50萬2,
    550元與被告之事實，即堪可採。
　㈡原告主張被告遲未至現場施工，依系爭契約第16條第1款約定
    解除契約，並非適法，僅得終止契約請求被告返還31萬9,31
    1元；另依民法第227條規定請求被告賠償尚未施工部分57萬
    3,550元、鐵捲門費用8萬元之損害金額，並無理由：
　1.查系爭契約第16條約定：「甲(指本件原告，下同)乙(指本
    件被告，下同)雙方於一方有下列情形之一者，他方得解除
    本契約：一、乙方簽約後，無正當理由遲未依第4條約定期
    限進場施工，超過約定期限30日以上者。二、甲方無正當理
    由遲未交付場地，致乙方無法進場施工。」(上開補字卷第2
    9頁)，是依上開約定內容可知，該條文係針對如發生未「進
    場施工」之情形(被告無正當理由遲未依約定期限「進場施
    工」，或原告無正當理由遲未交付場地，致被告無法「進場
    施工」)，特別約定兩造可解除契約之權利，亦即原告得解
    除契約之情形，僅限於被告遲未依第4條約定期限「進場施
    工」，已超過約定期限30日以上者而言，並非指被告未依第
    4條約定期限「完工」或已於約定期限「進場施工」，其後
    因故未再「繼續施工」之情況。
　2.查系爭契約第4條有關工程施工期間之約定，雖記載於109年
    11月30日開始施工，並未載明完工日期。惟依上開系爭契約
    第16條約定之解釋，原告得解除契約之情形，乃針對被告未
    依約定期限「進場施工」之情形，而系爭工程迄未完工，固
    為兩造不爭執之事實，然被告於簽約後應有於約定「109年1
    1月30日」之後進場施工，僅日後因故未再繼續施工而未施
    工完成，依此觀之，顯然不符合系爭契約第16條第1款未於
    第4條約定期限內「進場施工」而得解除契約之情形，故不
    論完工日期為原告主張之「109年12月31日」，或被告抗辯
    之「110年1月30日」(完工日期之認定，詳後述)，原告均不
    可援引上開條文予以解除契約。是原告主張被告一再拖延施
    工並自110年3月14日後即未依約進場施工超過30日，經寄發
    存證信函催告，仍未獲置理，其於110年4月15日依系爭契約
    第16條第1款約定解除契約一事，容有所誤，並不可採，原
    告僅得以系爭契約係屬承攬契約性質，依承攬相關規定主張
    終止契約。
　3.基上，原告依系爭契約第16條第1款約定解除系爭契約，容
    有不當，自不生解除契約而溯及訂約時失其效力之結果，其
    依解除後之效力依民法第259條第1款規定請求被告返還已受
    領之全部金額50萬2,550元，即有錯誤，不應准許。
　4.依上所述，原告雖不得解除系爭契約，惟按工作未完成前，
    定作人得隨時終止契約。但應賠償承攬人因契約終止而生之
    損害，民法第511條定有明文。是依上開條文規定，原告為
    系爭工程之定作人，自得於契約存續期間隨時終止契約，僅
    應賠償承攬人因契約終止所生之損害。而觀諸原告於110年4
    月15日寄發與被告之永康王行郵局存證號碼30號存證信函(
    上開補字卷第47頁)，首揭之事由即明載：「臺南市○○區○○○
    街00號，民宅庭院新建工程『終止契約』事宜」，由此可見原
    告係因被告遲未施工而以該存證信函「終止契約」，依前揭
    條文規定，應生終止契約之效力。惟原告於110年8月11日具
    狀表示被告已施作完工部分，包括附表：編號1-1：拆除工
    程外部地皮打除見底、編號3-1：既有外部新建地坪面積鋪
    設級配、編號3-2：車庫鋼構立柱(4支)、編號3-3：地基螺
    絲(4座)、編號4-1：新設排水管路(5組)、編號4-2：新設進
    水管路(1組)、編號4-4：水錶移位(1顆)等情，有民事補陳
    狀及現場照片(本院卷第57至80頁)在卷可稽，而上開工程項
    目之費用，依系爭契約約定分別為4萬5,000元(編號1-1)、7
    萬5,000元(編號3-1)、2萬5,000元(編號3-2)、1萬5,000元(
    編號3-3)、5,000元(編號4-1)、2,000元(編號4-2)、8,000
    元(編號4-4)，合計為17萬5,000元，原告亦依上開工程項目
    金額與總金額之比例計算管理費被告可拿取8,239元【計算
    式：17萬5,000元(已施作之工程費用)÷68萬8,392元(全部工
    程費用)＝26.579%，3萬1,000元(工程管理費用)×26.579%＝8,
    239元】，可見被告應有施作上開項目之工程，則依系爭契
    約約定及上開法條規定，原告應就被告已施作之上開工程因
    終止所生之損害負賠償之責。因被告抗辯原告請求之金額應
    扣除已施工項目之費用，並同意就已受領之金額扣除而返還
    之(本院卷第54頁)，故以被告不爭執已受領之金額50萬2,55
    0元，扣除前述已完工之工程項目及管理費合計18萬3,239元
    後，被告應返還之金額為31萬9,311元【計算式：50萬2,550
    元－17萬5,000元－8,239元＝31萬9,311元】。至被告爭執其已
    施工完成圍牆工程部分，觀諸原告提出之現場照片(本院卷
    第62至80頁)，雖有其所述施作之情形，然從照片所示之圍
    牆外觀，確實有原告主張未將水管、電線管包入牆內、無值
    筋補強、結構傾斜、牆面斷裂、砌磚大小不一致等諸多瑕疵
    存在，難認其已就此部分工程項目施作完成，故原告主張該
    工程項目之金額不應計入，尚非無稽，應屬可採。
　5.原告固主張被告未依約完成系爭工程，依民法第227條不完
    全給付規定請求被告賠償未施工部分57萬3,550元，及鐵捲
    門8萬元云云。惟查，民法第227條所謂之不完全給付，係指
    債務人向債權人或其他有受領權人提出之給付，不符合債務
    本旨而言，其型態有瑕疵給付及加害給付兩種(最高法院101
    年度台上字第1159號判決參照)。而本件系爭工程乃可歸責
    於被告遲未施工完成，應屬給付遲延之情形，則原告依上開
    法條及同法第231條規定，僅可請求被告因遲延而生之損害
    ，及已施工部分而生加害給付之損賠範圍。然觀諸原告提出
    估價單及報價單(上開補字卷第65頁，本院卷第47頁)，其中
    估價單之工程項目及費用，係就尚未施工部分予以施作而估
    算之金額，並非針對因遲延未施工完成所生、或加害給付可
    請求之損害賠償範圍，且原告請求之8萬元鐵捲門，亦未說
    明係何原因而屬瑕疵給付或加害給付之情形。從而，原告依
    民法第227條規定請求被告賠償未施工部分57萬3,550元，及
    鐵捲門8萬元，洵無理由，不應准許。至於原告主張圍牆拆
    除估算拆除及運送費合計13萬4,000元部分，因圍牆工程並
    未列入被告已施作而可請求報酬之範圍，已如前述，且原告
    僅片面為陳述，並未提出任何證據資料以供審酌，無可逕採
    ，尚難計入被告應賠償之範圍，併予敘明之。　　　
　㈢原告主張被告違約未完工，依系爭契約第15條約定請求被告
    給付自110年2月1日起至110年4月30日期間合計90日之違約
    金6萬1,326元，應有理由：
　1.查系爭契約第15條約定：「甲乙雙方違約之處理應依下列規
    定處理：一、乙方違約之處理：乙方如未於期限內完成工程
    者，乙方應個別按日以工程總價，每逾期1日，課以工程總
    價千分之1之遲延違約金予甲方。違約金總額以本契約總價
    百分之10為限…」等語明確(上開補字卷第29頁)，是依上開
    約定，如被告未於期限內完工，原告可於每逾期1日，按工
    程總價千分之1計算遲延違約金，並於違約金總額未逾系爭
    工程總價百分之10之範圍內，請求被告給付。
　2.次查，系爭契約第4條工程預計施工期間，僅記載於「109年
    11月30日」開始施工，並未載明完工日期。原告雖主張與被
    告口頭約定完工日期為「109年12月31日」，惟此為被告所
    否認，並抗辯當時預估完工日期為「110年1月30日」。因原
    告就上開完工日期並未提出積極證據相佐，難可逕採，依舉
    證原則，系爭工程完工日期僅可依被告抗辯之「110年1月30
    日」予以認定。又系爭工程迄未完工，已如前述，被告並未
    爭執，則原告依系爭契約第15條約定以逾期期間即「110年2
    月1日至同年4月30日」(89日)，按工程總價千分之1予以計
    算違約金，請求被告給付6萬1,326元【計算式：68萬9,392
    元(工程總價)×1/1000×89日＝6萬1,356元，原告僅請求6萬13
    26元，故以6萬1,326元計之】，尚未逾系爭工程總價百分之
    10，核屬有據，自應准許之。
　㈣按給付無確定期限者，債務人於債權人得請求給付時，經其
    催告而未為給付，自受催告時起，負遲延責任。其經債權人
    起訴而送達訴狀或依督促程序送達支付命令，或為其他相類
    之行為者，與催告有同一之效力；遲延之債務，以支付金錢
    為標的者，債權人得請求依法定利率計算之遲延利息；應負
    利息之債務，其利率未經約定，亦無法律可據者，週年利率
    為百分之5，民法第229條第2項、第233條第1項前段及第203
    條分別定有明文。是原告依前揭法條規定併予請求被告給付
    上開金額自起訴狀繕本送達之翌日即110年6月23日(送達證
    書參本院卷第35、37頁)起至清償日止，按週年利率百分之5
    計算之利息，於法相合，亦應准許。
五、綜上所述，被告承攬之系爭工程並未依約完工，惟原告依系
    爭契約第16條約定解除契約，並不符合該條文約定之要件，
    不生解除效力，其寄發之存證信函僅生終止契約之結果，原
    告不得依民法第259條、第227條規定請求被告返還已受領之
    全部價金及未施工部分之工程費用，被告僅須返還扣除已施
    作工程費用後之金額，及給付依系爭契約第15條約定遲未完
    工之違約金。從而，原告請求被告給付38萬637元【計算式
    ：31萬9,311元＋6萬1,326元＝38萬637元】，及自110年6月23
    日起至清償日止，按週年利率百分之5計算之利息，為有理
    由，應予准許。逾此金額之主張，則屬無據，應予駁回。
六、末按各當事人一部勝訴、一部敗訴者，其訴訟費用，由法院
    酌量情形，命兩造以比例分擔或命一造負擔，或命兩造各自
    負擔其支出之訴訟費用，民事訴訟法第79條定有明文。本件
    原告之訴為一部有理由、一部無理由，是依勝敗比例酌定兩
    造應負擔之裁判費用，並諭知如主文第3項所示。
七、本件原告勝訴部分所命被告給付之金額未逾50萬元，依民事
    訴訟法第389條第1項第5款規定，應依職權宣告假執行。被
    告陳明願供擔保請准免為假執行，於法並無不合，爰酌定相
    當擔保金額准許之。至於原告敗訴部分之假執行聲請，因已
    失所依附，應併予駁回之。　　
八、本件判決基礎之事證已臻明確，兩造其餘主張、陳述及舉證
    ，核與本件之論斷結果無影響，自無庸逐一論述，附此敘明
    。
九、訴訟費用負擔之依據：民事訴訟法第79條。　　　　　　
中　　華　　民　　國　　110 　年　　11　　月　　24　　日
              　　民事第三庭  法  官  林勳煜　　　　　　
上列正本證明與原本無異。
如不服本判決，應於判決送達後20日內，向本院提出上訴狀並表
明上訴理由，如於本判決宣示後送達前提起上訴者，應於判決送
達後20日內補提上訴理由書（須附繕本）。
如委任律師提起上訴者，應一併繳納上訴審裁判費。　　　　　
中　　華　　民　　國　　110 　年　　11　　月　　24　　日
　　　　　　　　　　　　　　　書記官  朱烈稽
　　　　　　　　　　　　　　　　　
　　　　　　　　　　　　　　　　　
【附表】工程項目(金額：新臺幣)  　
編號 工程項目 金額      1 拆除工程 - 1-1 外部地板打除見底  4萬5,000元 1-2 既有鐵厝邊角打除(左側) - 2 泥作工程 - 2-1 地面地磚施工 8萬3,000元 2-2 圍牆砌磚(含砌磚4柱) 4萬2,000元 2-3 圍牆二丁掛 6萬5,000元 3 土木工程 - 3-1 既有外部新建地坪面積鋪設級配(含擋泥板搭設)、鋪設點焊鋼絲網(2分鐵)、混泥土澆置作業。 7萬5,000元 3-2 車庫鋼構立柱 2萬5,000元 3-3 地基螺絲 1萬5,000元 4 水電工程 - 4-1 新設排水管路 5,000元 4-2 新設進水管路 2,000元 4-3 電箱移位 3萬元 4-4 水表移位 8,000元 4-5 線路整理 3,000元 4-6 新設插座 2,000元 4-7 安裝燈具 2,500元 4-8 簡易洗手台安裝費 350元 4-9 新設獨立電源箱 8,500元 5 鋁件工程 - 5-1 氣密落地門組 6萬2,542元 5-2 1070型格子防盜門 3萬元 5-3 鋁件採光罩3400*3400 4萬元 5-4 鋁件採光罩5300*3400 7萬元 5-5 防盜欄杆11300*1000 3萬1,000元 5-6 鋁製曬衣架 3,500元 5-7 既有白鐵捲門上樑安裝 1萬元 6 施工管理費(5%) 3萬1,000元 合計  68萬9,392元